臺灣臺中地方法院民事判決　九十一年度訴字第三九○二號
　　原　　　告　甲○○
　　訴訟代理人　吳紹貴　律師
　　　　　　　　王銘助　律師
　　被　　　告　台灣省第七建築勞動合作社
　　法定代理人　郭嗣誠
右當事人間請求清償借款事件，經本院於民國九十三年二月二十三日言詞辯論終結，
判決如左：
    主      文
被告應給付原告新臺幣壹佰拾伍萬捌仟佰柒拾元，及自民國九十二年十月廿四日
起至清償日止，按週年利率百分之五計算之利息。
訴訟費用由被告負擔。
本判決於原告以新臺幣肆拾伍萬元，為被告供擔保後，得假執行；但被告如以新臺幣
壹佰拾伍萬捌仟佰柒拾元，為原告預供擔保，得免為假執行。
    事      實
甲、原告方面：
  一、聲明：除假執行供擔保金額外，餘如主文所示。
  二、陳述：
      （一）被告於民國八十五年八月、八十六年三月至六月間，陸續向原告借款計
            一百九十八萬五千四百元，其中開票部分計一百八十七萬零四百元，未
            開票部分為十一萬五千元，原告雖於八十七年一月六日書立同意書，同
            意被告以日後之工程款收入盈餘，扣除必要之管銷費用外，依比例方式
            漸次收回，其餘無憑證部分，則依被告理事會審查後訂定之償還辦法處
            理，惟被告僅於八十七年一月十九日依同意書給付原告六十二萬七千零
            三十元，嗣即未再依約履行，尚欠一百三十五萬八千三百七十元未償（
            內含合作社債據一百二十四萬三千三百七十元，及未開票部分之十一萬
            五千元）。
      （二）被告既未於收受工程款後，依上開同意書之內容履行其清償債務之義務
            ，原告乃訴請被告清償借款（鈞院八十八年度訴字第一一一四號、臺灣
            高等法院臺中分院八十八年度上字第四五四號、最高法院九十一年度臺
            上字第一七九四號），經法院以兩造間原有之消費借貸關係已於八十七
            年一月七日成立認定性之和解，因債務人如有未依約履行之情事，債權
            人應先定期催告債務人給付，於債務人仍未給付時；須經再度定期催告
            而仍不履行時，始得解除契約，而認原告僅於八十八年五月十九日以存
            證信函催告被告迅依和解意旨給付款項，僅生被告給付遲延責任問題，
            因原告並未再度定期催告被告給付即逕行向被告為解除兩造上開和解契
            約，難認合法解除和解契約之效力，而駁回原告之訴。
      （三）原告乃於九十二年十月二日另以臺中法院郵局第四五二五號存證信函定
            期催告被告於文到三日內依約清償，被告仍拒不清償，原告再以臺中法
            院郵局第四八０九號存證信函，對被告為解除兩造間上開和解契約之意
            思表示通知。系爭和解契約既經解除，原告爰依兩造間原有之消費借貸
            關係，訴請被告清償借款一百三十五萬八千三百七十元，及自九十二年
            十月廿四日起至清償日止，按週年利率百分之五計算之利息。
  三、證據：提出被告合作社尚未清償之短期借款狀況表、同意書、債據、臺中淡溝
      郵局第三五九０號、八七五一號存證信函、臺中法院郵局七０四號、四五二五
      號、四八０九號存證信函、臺中大坑口郵局六七號存證信函、臺灣臺中地方法
      院八十八年度訴字第一一一四號民事判決及筆錄各一份為證（均為影本）。
乙、被告方面：
  一、聲明：原告之訴及假執行之聲請均駁回，如受不利之判決，願供擔保，請准宣
      告免為假執行。
  二、陳述：兩造間之債權債務關係，前已經鈞院八十八年度訴字第一一一四號、臺
      灣高等法院臺中分院八十八年度上字第四五四號及最高法院九十一年度臺上字
      第一七九四號民事判決原告敗訴確定，就相關資金往來過程，業已完整說明，
      不另贅述。原告雖於本件訴訟主張被告未依和解契約內容履行，並主張解除和
      解契約云云。惟查，被告當時所承攬之其他工程，嗣經結算，均處於虧損狀況
      ，並無盈餘可供清償對原告所負之債務，被告並無故意拖延不付之情事，原告
      主張解除和解契約，自非有理。次查，被告之營運方式為合作社理事等成員對
      外取得工程合約後，即行籌資並由社員負責施工，工程結算後如有盈餘，除由
      出資者取回所投資之本金外，另可按出資比例分配盈餘，原告與被告當時之總
      經理林生貴為夫妻關係，原告亦為被告之理事，其所主張之借款，實係投資，
      才有和解方案所稱以工程盈餘扣除管銷費用後依比例漸次收回之約定，且原告
      所匯交至被告帳戶內之款項，乃係原告之夫林生貴私下在新竹縣五峰鄉承攬之
      工程所需之資金，應為原告與林生貴個人間之債權債務關係，概與被告無關，
      原告自不得本於消費借貸之法律關係訴請被告清償。
  三、證據：聲請訊問證人張子文（即張拙飛）。
丙、本院依職權調閱本院八十八年度訴字第一一一四號、臺灣高等法院臺中分院八十
    八年度上字第四五四號及最高法院九十一年度臺上字第一七九四號清償借款民事
    事件卷證，另向內政部及臺灣銀行臺中分行、水湳分行調閱被告合作社相關設立
    及變更文件及帳之開戶資料。
    理      由
一、程序方面：訴狀送達後，原告不得將原訴變更或追加他訴。但有下列各款情形之
    一者，不在此限：三擴張或減縮應受判決事項之聲明者。又被告於訴之變更或追
    加無異議，而為本案之言詞辯論者，視為同意變更或追加不變更訴訟標的。民事
    訴訟法第二百五十五條第一項第三款及第二項定有明文。查原告起訴聲明原請求
    被告應給付一百三十五萬八千三百七十元，及自八十八年五月十九日起至清償日
    止按週年利率百分之五計算之利息。嗣於起訴狀送達被告後具狀減縮利息部分自
    九十二年十月廿四日起至清償日止，按週年利率百分之五計算。核屬減縮應受判
    決事項之聲明。被告復無異議而為本案之言詞辯論，依前揭規定，原告所為減縮
    ，應予准許，合先敘明。
二、本件原告起訴主張：被告於八十五年八月、八十六年三月至六月間，陸續向伊借
    款計一百九十八萬五千四百元，其中開票部分計一百八十七萬零四百元，未開票
    部分為十一萬五千元，伊曾於八十七年一月六日書立同意書，同意被告以日後工
    程款收入之盈餘，扣除必要之管銷費用外，依比例方式漸次收回，其餘無憑證部
    分，則依被告理事會審查後訂定之償還辦法處理，惟被告僅於八十七年一月十九
    日依同意書給付原告六十二萬七千零三十元，嗣後即未依約履行，計欠一百三十
    五萬八千三百七十元（內含合作社債據一百二十四萬三千三百七十元，及未開票
    部分之十一萬五千元）。被告未於收受工程款後，依同意書之內容履行其清償債
    務之義務，伊乃訴請被告清償借款，惟經法院以兩造間原有之消費借貸關係，曾
    於八十七年一月七日成立「認定性」之和解，伊於被告給付遲延後，未再度定期
    催告被告給付，即逕行主張解除兩造間之上開和解契約並不合法為由，而駁回原
    告之訴。伊嗣乃於九十二年十月二日另以臺中法院郵局第四五二五號存證信函定
    期催告被告於文到三日內依約清償，被告仍拒不清償，伊再以臺中法院郵局第四
    八０九號存證信函對被告為解除兩造間之上開和解契約之意思表示之通知。系爭
    和解契約既經解除，伊自得依兩造間原有之消費借貸關係，訴請被告清償借款一
    百三十五萬八千三百七十元，及自九十二年十月廿四日起至清償日止，按週年利
    率百分之五計算之利息等語。
三、被告則以：兩造間之債權債務關係，前已經鈞院八十八年度訴字第一一一四號、
    臺灣高等法院臺中分院八十八年度上字第四五四號及最高法院九十一年度臺上字
    第一七九四號民事判決原告敗訴確定，並已就相關資金往來過程完整說明。原告
    以被告未依和解契約內容履行為由而主張解除上開和解契約云云。惟查，被告當
    時所承攬之其他工程，嗣經結算，均處於虧損狀況，並無盈餘可供清償對原告之
    債務，被告並非故意拖延不付，原告主張解除和解契約，並非有理。次查，被告
    之營運方式為合作社理事等成員對外取得工程合約後，即行籌資並由社員負責施
    工，工程結算後如有盈餘，除由出資者取回投資本金外，另可按出資比例分配盈
    餘，原告與被告當時之總經理林生貴為夫妻關係，原告亦為被告合作社之理事，
    其所主張之借款，實係投資，始有和解方案所稱以工程盈餘扣除管銷費用後，依
    比例漸次收回之約定。況原告所指稱之借款，乃係原告之夫林生貴私自在新竹縣
    五峰鄉承攬工程所需之資金，應為原告與林生貴個人間之債權債務關係，與被告
    無關，原告自不得本於消費借貸之法律關係訴請被告清償等語，資為抗辯。
四、按確定判決之既判力，固以訴訟標的經表現於主文判斷之事項為限，判決理由並
    無既判力。但法院於判決理由中，就訴訟標的以外當事人主張之重要爭點，本於
    當事人辯論之結果，已為判斷時，除有顯然違背法令之情形，或當事人已提出新
    訴訟資料，足以推翻原判斷之情形外，應解為在同一當事人就該重要爭點所提起
    之訴訟中，法院及當事人就該已經法院判斷之重要爭點，皆不得任作相反之判斷
    或主張，始符民事訴訟上之誠信原則（最高法院九十二年度台上字第二四六０號
    、一三九九號、三一五號判決意旨參照）。
五、經查，兩造間就系爭借款債權債務關係是否存在？及卷附之同意書其性質究為何
    種性質之和解一節，業經充分辯論，並由本院八十八年度訴字第一一一四號、臺
    灣高等法院臺中分院八十八年度上字第四五四號及最高法院九十一年度臺上字第
    一七九四號民事判決認定兩造間之系爭債權債務關係，原屬「消費借貸」之性質
    ，嗣於八十七年元月六日達成同意書所示之「認定」性質和解一節，有本院依職
    權調閱之本院八十八年度訴字第一一一四號、臺灣高等法院臺中分院八十八年度
    上字第四五四號及最高法院九十一年度臺上字第一七九四號清償借款民事事件卷
    證及裁判可參。又原告上開借款乃係匯交被告前任理事主席林春德在臺灣銀行水
    湳分行所開設被告名義之帳戶內，客觀上足認系爭借款亦已交付被告，本件消費
    借貸契約之要物性亦已具備。被告於本件訴訟中仍執前詞而否認兩造間存在有前
    揭「消費借貸」之債權債務關係，於法自非有據。至被告稱被告總經理林生貴將
    系爭借款運用於其私人在外所承包之工程一節，縱然屬實，亦係被告與訴外人林
    生貴間之內部關係，尚無從據以對抗原告。
六、末查，兩造間之系爭「消費借貸」之債權債務關係，雖曾於八十七年一月六日達
    成卷附同意書所示之「認定」性質之和解契約，惟被告除曾於八十七年一月十九
    日依同意書之約定給付原告六十二萬七千零三十元外，即未再行給付，迄今尚有
    一百三十五萬八千三百七十元（內含合作社債據一百二十四萬三千三百七十元，
    及未開票部分之十一萬五千元）未償，原告業於九十二年年十月二日以臺中法院
    郵局第四五二五號存證信函定期催告被告於文到三日內依約清償，被告並未清償
    ，原告乃再以臺中法院郵局第四八０九號存證信函，對被告為解除兩造間之上開
    和解契約之意思表示通知等情，亦有原告所提出之存證信函二份在卷可參。另查
    ，被告自八十七年一月十九日迄今，對外所承攬之工程，其工程項目及工程款收
    支明細，均係由被告所掌管，被告於卷附同意書簽立後所承攬之工程，如確無任
    何盈餘可供分配，則被告自應提出相關之收支明細以實其說，然其於本院審理中
    ，均未提出任何工程明細證據，資供證明被告自八十七年一月十九日迄今，對外
    所承攬之工程，於扣除管銷費用後，並無結餘可供清償所欠原告之系爭消費借貸
    債務。是兩造間之系爭和解契約自因被告未依約履行而由原告解除在案。從而，
    原告依兩造間原有之「消費借貸」關係，訴請被告清償借款一百三十五萬八千三
    百七十元，及自九十二年十月廿四日起至清償日止，按週年利率百分之五計算之
    利息，於法自屬有據，應予准許。
七、兩造分別陳明願供擔保，請求宣告假執行或免為假執行，經核均無不合，爰各酌
    定相當之擔保金額，併准許之。
八、本件事證已臻明確，兩造其餘攻擊防禦方法與舉證，核與判決結果無影響，爰不
    逐一論述，附此敘明。
九、據上論結，原告之訴為有理由，依民事訴訟法第七十八條、第三百九十條第二項
    、第三百九十二條，判決如主文。
中　　　華　　　民　　　國　　九十三　　年　　　三　　　月　　　八　　　日
                                臺灣臺中地方法院民事第三庭
~B法　　　官　林宗成
右為正本係照原本作成
如不服本判決，應於判決送達後二十日內，向本院提出上訴狀。
中　　　華　　　民　　　國　　九十三　　年　　　三　　　月　　　八　　　日
~B法院書記官
